臺灣高等法院臺中分院民事判決　　　　 100年度重上字第51號
上　訴　人　王丁來
訴訟代理人　黃勃叡律師
　　　　　　黃敏烝
被　上訴人　郭志明
　　　　　　莊淑茹
　　　　　　郭正壹
　　　　　　郭峻助
　　　　　　王鍾福
　　　　　　王南貴
　　　　　　王重升
　　　　　　王馨珠
　　　　　　王紹安
　　　　　　王重詔
　　　　　　王為丕
　　　　　　王為
　　　　　　王櫻純
　　　　　　王櫻錦
　　　　　　王靖宜
　　　　　　王峻偉
共　　　同
訴訟代理人　羅宗賢律師
　　　　　　黃雅琴律師
被　上訴人　財政部國有財產局
法定代理人　張佩智
訴訟代理人　卓翠雲
複　代理人　蕭坤生
　　　　　　張鈺奇
上列當事人間租佃爭議事件，上訴人對於中華民國99年12月10日
臺灣彰化地方法院99年度訴字第372號第一審判決提起上訴，本
院於100年6月7日言詞辯論終結，判決如下：
    主  文
上訴駁回。（原審判決主文第一項所示「附表」之「所有人即出
租人」欄應更正為「所有人」欄，該欄位內關於「（中華民國非
出租人）」應更正為「、中華民國」；「備註」欄關於「系爭租
約關於應有部分754/10000因此為彰化縣彰化市公所依法註銷登
記，目前承租面積5,189.78㎡」之文字應予刪除更正）。
第二審訴訟費用由上訴人負擔。
    事實及理由
一、被上訴人主張：
(一)上訴人向訴外人王秋水承租彰化縣彰化市○○○段西勢子小
    段227地號、面積5,613平方公尺土地（下稱系爭土地），並
    簽訂耕地三七五租約（臺灣省彰化市私有土地租約彰西民字
    第344號，下稱系爭租約，其租賃關係下稱系爭租賃關係）
    。系爭土地於民國（下同）94年後因買賣及分割繼承等原因
    ，由被上訴人郭志明等16人（即被上訴人財政部國有財產局
    以外之被上訴人，下同）取得所有權，並繼受成為系爭租約
    之出租人。
(二)嗣於96年3月1日因抵繳稅款之原因，系爭土地所有權應有部
    分754/10000移轉登記予中華民國所有（管理人為被上訴人
    財政部國有財產局，下稱國有財產局），中華民國亦成為系
    爭土地共有人，繼受取得系爭租約之出租人地位，系爭租約
    之承租面積仍為系爭土地全部。依內政部94年12月15日台內
    地字第0940016123號函及參照內政部92年8月29日內授中辦
    字第0920013479號函釋意旨情形係指原出租人之繼承人抵繳
    遺產稅後，其土地所有權狀態「全部」變更為公有者。況各
    分別共有人就分別共有土地之應有部分僅是抽象存在於該土
    地上，無法特定某部分土地屬何各有人，倘如彰化市公所99
    年6月17日函所示應將承租面積扣除754/10000（修正面積：
    0.518978公頃），則如何確認耕作範圍位於系爭土地何處？
(三)上訴人承租後竟在系爭土地上搭建如原判決附圖（下稱附圖
    ）所示編號B部分面積130平方公尺之一層鐵皮屋、編號C部
    分面積245平方公尺之混凝土舖面、編號D部分面積193平方
    公尺之一層鐵皮屋、編號E部分面積4平方公尺之混凝土儲水
    槽、編號F部分面積6平方公尺之一層鐵皮屋、編號G部分面
    積966平方公尺之一層磚造平房、編號H部分面積289平方公
    尺之混凝土舖面等（下稱系爭地上物及混凝土舖面），其於
    原審法院現場履勘時自承其在系爭土地上搭建系爭建物，經
    營合利棺木行葬儀社，並充作工廠、倉庫等非耕作目的使用
    ，雖於部分零星土地上栽種幾株豆藤類植物，然其餘部分則
    放置木材或任其荒蕪，顯見上訴人未自任耕作。依耕地三七
    五減租條例（下稱減租條例）第16條第1、2項規定，系爭租
    約應全部歸於無效。否認系爭土地原地主或被上訴人曾同意
    上訴人在系爭土地上建屋居住及經營棺木行、葬儀社，被上
    訴人係依法主張權利，請求除去上訴人違法使用情形，自非
    權利濫用。
(四)上訴人於第二審所為系爭租約曾變更承租範圍及就附圖所示
    B、D部分另成立一般租約之抗辯，係屬新攻擊防禦方法，且
    非屬原審已提出攻擊防禦方法之補充，應不許於第二審提出
    ，且否認上訴人上開抗辯之事實。上訴人於原審自承如附圖
    所示B、D部分為其自己興建，上訴後始改稱為其子王瑞民所
    興建，被上訴人否認該部分建物係王瑞民所建。且依上訴人
    提出之合利葬儀社設立登記資料是在84年設立，原出租人王
    秋水早在72年即死亡，上訴人辯稱經王秋水同意變更為非農
    業用使用云云，顯不實在。
(五)又上訴人自94年3月起未再繳納地租，積欠地租已達2年之總
    額。且上訴人自承在系爭土地上經營合利棺木行已有3、40
    年，另據經濟部商業司登記資料顯示，合利葬儀社於84年2
    月15日核准設立登記各節，顯見上訴人不為耕作已達1年以
    上，且無不可抗力情事，亦符合減租條例第17條第1項第4款
    規定之要件。又系爭土地雖受重金屬污染，惟依彰化縣政府
    函僅限制系爭土地不得耕種食用作物，並應於污染改善前做
    好田間管理，種植綠肥作物或景觀植物，此情形與一般政策
    休耕不同，故系爭土地仍得栽種非食用綠肥作物或景觀植物
    ，並非處於應休耕狀態，上訴人辯稱無法耕作係不可歸責，
    為無理由。上訴人既有無不可抗力不為耕作達一年以上、積
    欠地租達2年總額等事實，依減租條例第17條第1項第2、3、
    4款規定，被上訴人有權終止系爭租約。被上訴人郭志明等
    16人以彰化市公所調解申請書為終止租約之意思表示，如認
    該調解申請書未合法送達，則以原審99年5月26日民事準備
    一狀之送達為終止系爭租約意思表示。
(六)系爭租約已無效或經被上訴人終止，系爭租賃關係已不存在
    ，爰請求確認兩造間就系爭土地之耕地三七五租賃關係不存
    在（上訴人原審聲明第一項就租賃「關係」不存在，誤載為
    租賃「契約」不存在，應予更正。）。又系爭租賃關係既不
    存在，上訴人無權占用系爭土地，爰依民法第767條第1項規
    定，請求上訴人應將坐落系爭土地上之系爭地上物及混凝土
    舖面予以清除騰空，並將該土地返還被上訴人。
二、上訴人抗辯：
(一)系爭土地因抵繳稅款，應有部分754/10000，面積423.22平
    方公尺部分，移轉登記予中華民國所有，不在系爭租約範圍
    ，此有彰化市公所99年6月17日函可證，中華民國既非系爭
    租約之出租人，即無權依減租條例終止租約及請求上訴人返
    還系爭土地。
(二)上訴人僅在系爭土地之部分範圍搭建農舍，無未自任耕作或
    廢耕之情形：
  1.上訴人雖在系爭土地上搭建系爭建物，然如附圖所示編號F
    部分係作為堆放飼料、肥料、農具、雜物等農事目的使用；
    編號E部分則係作為儲水灌溉之用；編號C、H部分則係作為
    曬穀場之用；編號G部分係供上訴人平日居住，上開建物均
    屬上訴人為耕作目的所施設，參照農業發展條例第3條第12
    款、土地法第106條第2項、查編與農業經營不可分離土地作
    業要點第二項規定，均屬農業使用範圍。另如附圖所示編號
    A部分，面積高達3664平方公尺，因受重金屬污染，無法耕
    作，改作綠肥（絲瓜、菜豆），且近日縣政府才派員來換土
    ，上訴人無法耕作該部分土地，乃係不可歸責。
  2.縱認系爭土地有部分不自任耕作之情形，然依民法第111條
    規定，僅不自任耕作部分有租約無效之情形，其餘有耕作事
    實部分，仍應認租約有效，上訴人不得請求返還系爭土地全
    部。
  3.被上訴人之前手於3、40年前已知上訴人在系爭土地建屋居
    住及部分鐵皮屋供棺木行使用，已同意上訴人為上開使用，
    原地主有出具同意書。嗣原出租人王秋水死亡後，被上訴人
    郭志明等16人於93年因買賣或繼承而繼受出租權，亦知悉上
    情，並收租多年後，始以上開事由主張系爭租約無效，核屬
    權利濫用。
(三)上訴人之子王瑞民興建如附圖所示編號B、D建物時，原出租
    人王秋水早已同意變更租賃範圍，該編號B、D部分非系爭租
    約範圍：
  1.上訴人於原審即曾主張本件係經原出租人同意，始能興建棺
    木行，故上訴人於第二審主張「上訴人之子王瑞民興建如附
    圖所示編號B、D建物時，原出租人王秋水早已同意變更租賃
    範圍」，乃係就第一審已提出之攻擊防禦方法為補充，縱認
    係新攻擊防禦方法，乃上開主張為法院應依職權調查證據者
    ，或如不許提出顯失公平者，符合民事訴訟法第447條第1項
    第3、4、6款規定。
  2.王瑞民興建如附圖所示編號B、D建物時，曾經原出租人王秋
    水同意，故當時王秋水即有將該編號B、D部分排除三七五租
    約之意思，另與王瑞民成立一般租賃契約，租金給付方式即
    比照三七五租約。上訴人與原出租人王秋水間雖未訂立書面
    變更租約及為變更租約登記，依最高法院51年台上字第2629
    號判例、57年台上字第2004號判決、58年台上字第1351號判
    決要旨，仍無礙於兩造間確有變更三七五租約關係之事實。
    故上開編號B、D部分並非系爭租約範圍，被上訴人即無從主
    張上訴人有廢耕等情事。
(四)95年第2期地租由被上訴人王鍾福收取後，被上訴人郭志明
    等16人未再派人向上訴人收取地租，上訴人亦不知該向何人
    繳納租金，雖曾主動聯絡繳納，但遭拒收，始未再繼續繳納
    。系爭租約約定租金應於承租人之住所繳納，被上訴人應自
    行前來收租，無待上訴人通知，況上訴人亦曾多次通知被上
    訴人前來收租，係因被上訴人無法達成共識前來收取租金，
    怠於行使權利。又依民法第440條第1項規定，及最高法院86
    年台上字第3324號判例意旨，被上訴人欲以上訴人積欠租金
    達兩年總額為原因終止租約，應定相當期限催告上訴人支付
    ，且本件屬往取債務，被上訴人應至上開約定地點收取租金
    ，惟被上訴人於98年2月11日以郵局存證信函定期催告上訴
    人交付地租後，並未前往上訴人處收租，其催告難認為有效
    ，自不得以上訴人欠租為由終止租約。
三、原審為上訴人全部敗訴之判決，上訴人上訴聲明：原判決廢
    棄；被上訴人在第一審之訴駁回。被上訴人答辯聲明：上訴
    駁回。
四、兩造不爭執之事項：
  1.系爭租約於38年1月1日簽訂，原承租人王萬殿，出租人王秋
    水；71年3月9日由上訴人繼承為承租人；72年8月12日由王
    郭銀鳳、王煥文、王煥禎、王煥其繼承系爭土地而成為出租
    人；94年以後因買賣及分割繼承等原因，由被上訴人郭志明
    等16人取得系爭土地所有權；系爭土地所有權應有部分754/
    10000因抵繳稅款之原因而於96年3月1日移轉登記予中華民
    國所有（管理人為被上訴人國有財產局）。
  2.系爭土地上如附圖所示B、D部分用途為經營合利棺木行、葬
    儀社。
  3.系爭土地受重金屬污染，不能耕種食用作物。
五、得心證之理由：
(一)查被上訴人郭志明等16人及中華民國（管理人被上訴人國有
    財產局）係系爭土地所有人，上訴人主張其就系爭土地存有
    三七五租約，被上訴人則主張兩造間不存在系爭租賃關係，
    而提起確認系爭租賃關係不存在之訴，則該法律關係之存否
    不明確，被上訴人主觀上認其在法律上之地位有不安之狀態
    存在，且此種不安之狀態，得以本件確認判決將之除去，是
    本件有受確認判決之法律上利益。又被上訴人國有財產局就
    系爭土地應有部分為國有部分，其以管理人地位與其餘被上
    訴人共同請求確認兩造間系爭租賃關係不存在，依其起訴主
    張，被上訴人國有財產局就該確認之訴，自有當事人適格，
    合先敘明。
(二)次查系爭租約於38年1月1日簽訂，原承租人王萬殿，出租人
    王秋水；71年3月9日由上訴人繼承為承租人；72年8月12日
    由王郭銀鳳、王煥文、王煥禎、王煥其繼承系爭土地而成為
    出租人；94年以後因買賣及分割繼承等原因，由被上訴人郭
    志明等16人取得系爭土地所有權；系爭土地所有權應有部分
    754/10000因抵繳稅款之原因而於96年3月1日移轉登記予中
    華民國所有（管理人為被上訴人國有財產局）之事實，有彰
    化縣彰化市公所99年6月17日彰市民政字第00990023966號函
    （下稱彰化市公所99年6月17日函）及所附臺灣省彰化市私
    有土地租約（彰西民字第344號）、被上訴人於原審提出之
    土地登記謄本、土地登記簿謄本、異動索引等件附卷可證（
    見原審卷110-125、137-138頁），且為兩造所不爭執，堪信
    為真正。
(三)又查，被上訴人主張上訴人在系爭土地上興建如附圖所示之
    系爭地上物及鋪設混凝土舖面，以供居住、經營葬儀社、棺
    木工廠等事實，為上訴人於原審所不爭執，復經原審法院會
    同彰化縣彰化地政事務所派員履測現場屬實，分別製作勘驗
    筆錄、現場簡圖、複丈成果圖附卷可憑，並有被上訴人所提
    照片在卷可參（見原審卷157-158、195、23-25頁），自堪
    認定。
(四)上訴人於本院抗辯：上訴人之子王瑞民興建如附圖所示編號
    B、D建物時，業經出租人王秋水同意變更租賃範圍，始得興
    建棺木行，故附圖所示編號B、D部分土地非系爭租約範圍云
    云，並提出合利棺木行之營業稅繳稅書一紙（見本院卷93頁
    ）為據。被上訴人則主張該項抗辯屬新攻擊防禦方法，應不
    許於第二審提出，並否認上訴人上開抗辯之真正。經查：
  1.上訴人主張其於原審即曾主張本件係經原出租人同意，始能
    興建棺木行，故上訴人於第二審主張「上訴人之子王瑞民興
    建如附圖所示編號B、D建物時，原出租人王秋水早已同意變
    更租賃範圍」，乃係就第一審已提出之攻擊防禦方法為補充
    ，則其已釋明該項抗辯有民事訴訟法第447條第1項第3款之
    事由，爰准許其提出。
  2.上訴人提出之前揭營業稅繳稅書雖顯示合利棺木行之登記負
    責人為王瑞民；及依被上訴人於原審提出之商業登記資料雖
    記載合利葬儀社之負責人為王瑞民。惟查，兩造於本院均不
    爭執系爭土地上如附圖所示B、D部分用途為經營合利棺木行
    、葬儀社之事實，且上訴人於原審已自承：「我在系爭土地
    上自己經營合利棺木行，已經經營3、40年，…，系爭土地
    沒有租給別人，都是我自己在使用。」（見原審卷144頁背
    面）、「棺木店實際上負責人是我，但是登記負責人為我第
    三個兒子王瑞民名義」（見原審卷第186頁），並在原審勘
    驗現場時明確表示：「坐落系爭土地上之三合院、鐵皮屋、
    水泥地都是我自己搭建的、鋪設的，我自己在系爭土地上經
    營葬儀社、棺木工廠…」（見原審卷157頁）。則上訴人於
    原審已明確承認附圖所示編號B、D部分鐵皮屋係上訴人本人
    建造，且由其本人經營葬儀社、棺木工廠，僅係借用王瑞民
    之名義登記其為負責人之事實，其於上訴後改稱前開鐵皮屋
    係王瑞民興建，且由王瑞民經營棺木行云云，核屬事後翻異
    之詞，顯難採信。又上訴人雖辯稱王秋水同意變更租賃範圍
    不含附圖所示B、D部分，另與王瑞民成立一般租賃契約，租
    金給付方式即比照三七五租約云云，業經被上訴人否認，且
    倘果有其事，何以上訴人在原審審理期間從未主張，又何以
    未就系爭三七五租約辦理變更承租面積登記，並另立租約？
    均與常情不符，是上訴人所辯，顯不可採。上訴人聲請訊問
    證人王瑞民為證，核其係上訴人之子，顯難期該證人為真實
    公正之證言，故無調查必要，併此敘明。
(五)按承租人應自任耕作，並不得將耕地全部或一部轉租於他人
    。承租人違反前項規定時，原訂租約無效，得由出租人收回
    自行耕種或另行出租，耕地三七五減租條例第16條第1項、
    第2項定有明文。次按前開規定第1項所謂承租人應自任耕作
    ，係指承租人應以承租之土地供自己從事耕作之用而言；如
    承租人以承租之土地建築房屋居住或供其他非耕作之用者，
    均不在自任耕作之列，應構成同條第2項所定原訂租約無效
    之原因（最高法院70年台上字第4637號判例要旨可資參照）
    。上訴人承租系爭土地，並在其上興建前揭建物，經營葬儀
    社、棺木工廠3、40年，且據被上訴人於原審提出之前揭商
    業登記資料顯示，合利葬儀社係於84年2月15日核准設立登
    記，則上訴人至少自84年2月15日起已有不自任耕作之情事
    ，系爭租約全部應歸於無效。系爭租約既已無效，則系爭租
    賃關係於84年2月15日即已不存在。被上訴人另主張上訴人
    欠租2年、非因不可抗力繼續1年不為耕作云云，並據以終止
    系爭租約，自無審酌之必要。上訴人雖抗辯被上訴人之前手
    已知上訴人在系爭土地建屋居住及部分鐵皮屋供棺木行使用
    ，已同意上訴人為上開使用云云，惟經被上訴人否認，上訴
    人並未舉證證明，其抗辯尚不可採。又上訴人抗辯被上訴人
    郭志明等16人亦知悉上情，收租多年後，始以上開事由主張
    系爭租約無效，核屬權利濫用云云。惟被上訴人係依法行使
    權利，自難謂有何權利濫用之情事，上訴人據以抗辯，亦無
    足採。
(六)上訴人雖抗辯：系爭土地因抵繳稅款，應有部分754/10000
    ，面積423.22平方公尺部分，移轉登記予中華民國所有，不
    在系爭租約範圍，中華民國既非系爭租約之出租人，即無權
    依減租條例終止租約及請求上訴人返還系爭土地云云。惟查
    ：
  1.上訴人雖抗辯承租面積減少面積423.22平方公尺云云，並以
    彰化市公所99年6月17日函為據。查上開函文說明四固認「
    本案之承租面積應扣除754/1000 0修正為0.518978公頃。」
    ，且彰化市公所並據以在系爭租約上加予註記（見原審卷13
    7、138頁），然查，系爭租賃關於84年2月15日即已不存在
    ，已如上述，則彰化市公所於96年間將系爭租約之承租面積
    註銷一部分登記為0.518978公頃，即不生租賃範圍變更為0.
    518978公頃之問題。
  2.系爭土地所有權應有部分754/10000係於96年3月1日始移轉
    登記予中華民國所有，惟系爭租約於該日之前業已無效，系
    爭租賃關係已不存在，是中華民國並未因取得系爭土地共有
    人地位而繼受為出租人之一。惟上訴人既主張系爭租賃關係
    仍存在，則系爭租賃關係是否仍存在系爭土地上，涉及全體
    土地所有權人之地位是否受侵害，而系爭租約既經本院認定
    已無效，則被上訴人全體均請求確認兩造間系爭租賃關係不
    存在，自有理由。
(七)末按所有人對於無權占有或侵奪其所有物者，得請求返還之
    。對於妨害其所有權者，得請求除去之，民法第767條第1項
    前段、中段定有明文。查系爭土地既為被上訴人郭志明等16
    人與中華民國所共有，而上訴人據以占有系爭土地之系爭租
    約既已無效，系爭租賃關係已不存在，則上訴人占有系爭土
    地已無合法權源，被上訴人主張上訴人為無權占有，即屬有
    據。被上訴人國有財產局以管理人地位行使中華民國之所有
    人之權利，與其餘被上訴人共同依民法第767條第1項前段、
    中段等規定，請求上訴人應將系爭土地上如附圖所示之系爭
    地上物及混凝土舖面予以清除騰空，並將該土地返還被上訴
    人，自屬有據。
(八)從而，被上訴人依耕地三七五減租條例第16條第2項規定，
    主張系爭租約無效，請求確認兩造間就系爭土地之耕地三七
    五租賃關係不存在；及依民法第767條第1項前段、中段規定
    ，請求上訴人清除騰空系爭地上物及混凝土舖面，將土地返
    還被上訴人，均有理由，應予准許。原審依被上訴人之聲明
    （見原審卷170、171、186頁）為被上訴人全部勝訴之判決
    ，於法並無違誤。上訴意旨指摘原判決不當，求予廢棄改判
    ，為無理由，應予駁回其上訴。又原審判決主文第一項為「
    確認如附表所示耕地三七五租賃關係不存在」，而系爭租賃
    契約之承租範圍應係系爭土地全部，並不受彰化市公所將系
    爭租約之承租面積註銷一部分登記為0.518978公頃而受影響
    ，其理由已詳如本判決五、(六)所述，原審判決附表「面積
    (㎡）」欄亦已載明為「5,613」（即系爭土地全部面積），
    惟其「所有人即出租人」欄應更正為「所有人」欄，該欄位
    內關於「（中華民國非出租人）」應更正為「、中華民國」
    ；又「備註」欄關於「系爭租約關於應有部分754/10000因
    此為彰化縣彰化市公所依法註銷登記，目前承租面積5,189.
    78㎡」之文字，係屬誤載，應予刪除更正，如主文第一項所
    示，以資周全，附此說明。
六、本件事證已明，兩造其餘攻擊防禦方法於本判決之結果不生
    影響，爰不予一一論列，附此敘明。
七、據上論結，本件上訴為無理由，依民事訴訟法第449條第1項
    、第78條，判決如主文。
中    華    民    國   100    年    6     月    21    日
                民事第七庭    審判長法  官  饒鴻鵬
                                    法  官  李平勳
                                    法  官  張瑞蘭
以上正本係照原本作成。
如對本判決上訴，須於收受判決送達後20日內向本院提出上訴書
狀，其未表明上訴理由者，應於提出上訴後20日內向本院提出上
訴理由書（須按他造人數附具繕本）。
上訴時應提出委任律師為訴訟代理人之委任狀。具有民事訴訟法
第466條之1第1項但書或第2項之情形為訴訟代理人者，另應附具
律師及格證書及釋明委任人與受任人有該條項所定關係之釋明文
書影本。如委任律師提起上訴者，應一併繳納上訴審裁判費。
                                    書記官  康孝慈
中    華    民    國   100    年    6     月    22    日
                                                      Ｓ